ACORDAO-COMPLETO-2563286

ACÓRDÃO 9186/2022 ATA 41/2022 - PRIMEIRA CÂMARA

VISTOS, relatados e discutidos estes autos que tratam de pedido de reexame interposto pela Fundação Instituto de Pesquisa Econômica Aplicada em face do Acórdão 1132/2022-TCU-Primeira Câmara, por meio do qual esta Corte de Contas considerou ilegal o ato de concessão de aposentadoria emitido em favor da ex-servidor Lindorf de Souza Lima Carrijo;
ACORDAM os ministros do Tribunal de Contas da União, reunidos em Sessão da 1ª Câmara, ante as razões expostas pelo relator e com fundamento nos arts. 33 e 48 da Lei 8.443/1992, em:
9.1. conhecer do presente pedido de reexame para, no mérito, dar-lhe provimento parcial, de forma a considerar regular a incorporação de 5/5 de DAS 101.2, mantendo inalterado, entretanto, o juízo pela ilegalidade formulado sobre o ato e-Pessoal de número 20645/2020;
9.2. notificar acerca da presente deliberação a Fundação Instituto de Pesquisa Econômica Aplicada e o Sr. Lindorf de Souza Lima Carrijo.

Pedido de reexame interposto em face de decisão que considerou ilegal o ato de concessão de aposentadoria emitido pelo órgão recorrente.

Primeira Câmara

Fundação Instituto de Pesquisa Econômica Aplicada.

3. Interessado: Lindorf de Souza Lima Carrijo (XXX.935.697-XX).
3.1. Recorrente: Fundação Instituto de Pesquisa Econômica Aplicada (33.892.175/0001-00).

13.1. Ministros presentes: Walton Alencar Rodrigues (Presidente), Benjamin Zymler, Vital do Rêgo (Relator) e Jorge Oliveira.
13.2. Ministros-Substitutos presentes: Augusto Sherman Cavalcanti e Weder de Oliveira.

VITAL DO RÊGO

Ministro Benjamin Zymler.

Adoto como relatório, com os devidos ajustes de forma, a instrução elaborada no âmbito da Secretaria de Recursos (peça 32) , com a qual se manifestou de acordo o corpo gerencial daquela unidade técnica especializada (peça 33) , a seguir transcrita:
INTRODUÇÃO
1.	Trata-se de pedido de reexame (peças 13-15) interposto pela Fundação Instituto de Pesquisa Econômica Aplicada contra o Acórdão 1132/2022-TCU-Primeira Câmara, que teve como relator o Excelentíssimo Senhor Ministro Benjamin Zymler (peça 8) .
1.1. A deliberação recorrida apresenta o seguinte teor:
VISTOS, relatados e discutidos estes autos, que tratam de ato inicial de aposentadoria emitido, no âmbito do Fundação Instituto de Pesquisa Econômica Aplicada, em favor do Sr. Lindorf de Souza Lima Carrijo,
ACORDAM os Ministros do Tribunal de Contas da União, reunidos em sessão da Primeira Câmara, diante das razões expostas pelo Relator, com fundamento no art. 71, inciso III, da Constituição Federal e nos arts. 1º, inciso V, 39, inciso II, e 45 da Lei 8.443/1992, em:
9.1. considerar ilegal o ato de aposentadoria do Sr. Lindorf de Souza Lima Carrijo (XXX.935.697-XX) , recusando seu registro;
9.2. dispensar o ressarcimento das quantias indevidamente recebidas, em boa-fé, pelo interessado, consoante o Enunciado 106 da Súmula de Jurisprudência deste Tribunal;
9.3. determinar à Fundação Instituto de Pesquisa Econômica Aplicada que:
9.3.1. faça cessar, no prazo de 15 (quinze) dias, contado a partir da ciência desta deliberação, os pagamentos decorrentes do ato impugnado, sob pena de responsabilidade solidária da autoridade administrativa omissa, consoante disposto nos arts. 71, inciso IX, da Constituição Federal e 262 do Regimento Interno desta Corte;
9.3.2. dê ciência desta deliberação ao interessado, alertando-o de que o efeito suspensivo proveniente da interposição de eventuais recursos, caso não providos, não o exime da devolução dos valores indevidamente percebidos após a notificação;
9.3.3. envie a esta Corte de Contas, no prazo de 30 (trinta) dias, por cópia, comprovante de que o interessado teve ciência desta deliberação;
9.4. esclarecer à unidade de origem, com supedâneo no art. 262, § 2º, do Regimento Interno, que a concessão considerada ilegal poderá prosperar mediante a emissão e o encaminhamento a este Tribunal de novo ato concessório, escoimado das irregularidades apontadas nestes autos.
HISTÓRICO
2.	Trata-se de processo relativo ao ato de aposentadoria do Sr. Lindorf de Souza Lima Carrijo e submetido a este Tribunal para fins de registro.
2.1. O ato concessório de peça 3 foi julgado ilegal por apresentar as seguintes irregularidades:
a) concessão da vantagem de opção que trata o art. 2º da Lei 8.911/1994, o que proporcionou acréscimo aos proventos de aposentadoria em relação a última remuneração da atividade, assim como em virtude de não haver incidência de contribuição previdenciária na atividade, resultando em descumprimento do disposto no art. 40, caput e § 2º, da Constituição Federal, com redação dada pela Emenda Constitucional 20/1998; e 
b) a incorporação de quintos não está de acordo com a legislação que rege a matéria, dado que a incorporação só seria possível completados doze meses de efetivo exercício na respectiva função (art. 3º da 8.911/1994) . Não há, portanto, fundamento para a incorporação de 1/5 de DAS 101.1-Chefe de Setor FG-2, dado que foi exercida por apenas 3 meses e 10 dias; para 1/5 de DAS 101.1-Chefe de Serviço, dado que exercida por apenas 9 meses e 27 dias; no caso dos 3/5 de incorporação da função DAS 101.2-GERE PROD, a proporção seria de 1/5, pois exercida por 1 ano, 10 meses e 4 dias. 
ADMISSIBILIDADE
3.	Reitera-se o exame de admissibilidade realizado pelo Sar/Serur (peça 17) , que opinou pelo conhecimento do recurso, com a suspensão dos efeitos dos subitens 9.1, 9.3, 9.3.1 e 9.4 do Acórdão 1132/2022-TCU-Primeira Câmara, nos termos do art. 48 da Lei 8.443/92 c/c arts. 285 e 286, parágrafo único, do Regimento Interno/TCU. O Excelentíssimo Senhor Ministro Vital do Rêgo, mediante despacho de peça 20, concordou com esta unidade técnica.
MÉRITO	
4. Delimitação
4.1. Constitui objeto do presente pedido de reexame definir se pode ser considerada legal a incorporação de 5/5 de DAS 101.2 nos proventos de aposentadoria do interessado.
Da coisa julgada
5.1. A recorrente aduz que a decisão ora recorrida se baseou na tabela de funções exercidas pelo interessado, constante na peça 3, p. 6, a qual apresenta incorreções. Nesse sentido, apresenta os seguintes argumentos:
5.2. No caso, o servidor Lindorf de Souza Lima Carrijo faz jus ao recebimento de remuneração de aposentadoria com as devidas incorporações, por ter exercido funções de diretoria, chefia e assessoramento, pelo período de 26/07/1984 a 30/06/1989 (DAS 101.2 - Chefe de Divisão) perfazendo 4 anos, 11 meses e 11 dias, e de 01/07/1989 a 15/03/1990 (GR 13 B1 Supervisor) o que corresponde a 8 meses e 18 dias, o que se enquadra no que determina a legislação sobre a matéria, conforme resta evidenciado na declaração comprobatória de exercício exarada pelo IBGE, que goza de fé pública, constante no processo administrativo apensado ao presente Recurso de Reexame. 
5.3. Assim, consta nos autos o novo ato de peça 15, no qual consta a incorporação de 5/5 de DAS 101.2 e a exclusão da parcela de "opção".
5.4. Nesse sentir, requer que seja considerada legal a incorporação de 5/5 de DAS 101.2.
Análise:
5.5. Observa-se que, à peça 14, p. 3 e 31, constam as seguintes informações sobre as funções ocupadas pelo interessado:
5.6. As informações supra encontram-se compiladas no ato de 15, o qual foi encaminhado ao Controle Interno em 24/3/2022 e que apresenta a seguinte tabela de funções exercidas pelo recorrente, com as correspondentes incorporações de quintos: 
5.7. Por conseguinte, entende-se justificada a incorporação de 5/5 de DAS 101.2, conforme a tabela supra. No entanto, o ato de peça 3 não merece receber a chancela de legalidade, eis que apresenta a parcela de "opção".
5.8. Nessa ordem de ideias, é de se opinar no sentido de que o dispositivo do acórdão recorrido não deve ser alterado, entendendo, contudo, esclarecida a incorporação de 5/5 de DAS 101.2 nos proventos do interessado.
CONCLUSÃO
6.	Ex positis, conclui-se que restou esclarecida a incorporação de 5/5 de DAS 101.2 nos proventos do interessado. No entanto, o dispositivo do acórdão recorrido não deve ser alterado.
6.1. Nesse sentir, é de se propor o provimento parcial do presente pedido de reexame.
PROPOSTA DE ENCAMINHAMENTO
7.	Diante do exposto, com base no art. 48 da Lei n. 8.443/92, submete-se o presente processo à consideração superior, propondo-se a adoção das seguintes medidas:
	a) conhecer do pedido de reexame e, no mérito, dar-lhe provimento parcial, uma vez que restou esclarecida a incorporação de 5/5 de DAS 101.2 nos proventos do interessado;
	b) informar a recorrente e os demais interessados do acórdão a ser proferido, destacando que o relatório e o voto que o fundamentam podem ser acessados por meio do endereço eletrônico www.tcu.gov.br/acordaos.
2.	O Ministério Público junto ao TCU manifestou-se de acordo com a proposição da unidade técnica (peça 34) .
É o Relatório.

não há.

Procurador Júlio Marcelo de Oliveira.

APOSENTADORIA. INCLUSÃO, NOS PROVENTOS, DA VANTAGEM "OPÇÃO" EM DESACORDO COM O ESTABELECIDO NA LEGISLAÇÃO PERTINENTE. AUSÊNCIA DE EXERCÍCIO DE TEMPO DE SERVIÇO SUFICIENTE NA FUNÇÃO PARA JUSTIFICAR A INCORPORAÇÃO DE "QUINTOS" PROCEDIDA PELO ÓRGÃO JURISDICIONADO. ILEGALIDADE. NEGATIVA DE REGISTRO. DETERMINAÇÕES. PEDIDO DE REEXAME. ARGUMENTOS SUFICIENTES PARA ALTERAR PARCIALMENTE O ACÓRDÃO RECORRIDO. PROVIMENTO PARCIAL.

APOSENTADORIA (APOS)

Secretaria de Recursos (Serur).

Aprecia-se, nesta oportunidade, pedido de reexame interposto pela Fundação Instituto de Pesquisa Econômica Aplicada em face do Acórdão 1132/2022-TCU-Primeira Câmara, por meio do qual esta Corte de Contas considerou ilegal o ato de concessão de aposentadoria emitido em favor do Sr. Lindorf de Souza Lima Carrijo em decorrência das seguintes irregularidades:
a) concessão da vantagem de opção que trata o art. 2º da Lei 8.911/1994, o que proporcionou acréscimo aos proventos de aposentadoria em relação a última remuneração da atividade, assim como em virtude de não haver incidência de contribuição previdenciária na atividade, resultando em descumprimento do disposto no art. 40, caput e § 2º, da Constituição Federal, com redação dada pela Emenda Constitucional 20/1998; e 
b) a incorporação de quintos não está de acordo com a legislação que rege a matéria, dado que a incorporação só seria possível completados doze meses de efetivo exercício na respectiva função (art. 3º da 8.911/1994) . Não há, portanto, fundamento para a incorporação de 1/5 de DAS 101.1-Chefe de Setor FG-2, dado que foi exercida por apenas 3 meses e 10 dias; para 1/5 de DAS 101.1-Chefe de Serviço, dado que exercida por apenas 9 meses e 27 dias; no caso dos 3/5 de incorporação da função DAS 101.2-GERE PROD, a proporção seria de 1/5, pois exercida por 1 ano, 10 meses e 4 dias. 
A entidade recorrente, em seu apelo apresentado na peça 13, aduz que a decisão ora recorrida se baseou na tabela de funções exercidas pelo interessado, constante na peça 3, p. 6, a qual apresenta incorreções. Para comprovar o alegado, o Ipea apresenta, na documentação de peça 14, o mapa de funções ocupadas pelo ex-servidor demonstrando a regularidade da incorporação dos 5/5 de DAS 101.2 que ele recebe. Vale mencionar que o recurso apresentado não se insurgiu contra o pagamento da vantagem denominada opção, irregularidade que também fundamentou a negativa de registro.
A Secretaria de Recursos (Serur) , em seu parecer, propõe que o pedido de reexame seja conhecido para, no mérito, dar a ele provimento parcial. A unidade técnica, após analisar os argumentos apresentados pelo Ipea, entendeu justificada a incorporação de 5/5 de DAS 101.2. Com isso, a negativa de registro constante da decisão recorrida passa a se fundamentar em apenas uma ilegalidade, qual seja, o pagamento da parcela opção. 
O Ministério Público junto ao TCU, em sua manifestação regimental, acompanhou a proposta da unidade técnica.
II
Ratifico o entendimento já externado no despacho de peça 20, no sentido de que o recurso deve ser conhecido, uma vez preenchidos os requisitos de admissão que regem a espécie. 
No tocante ao mérito do apelo, registro minha concordância integral com a proposta alvitrada pela Secretaria de Recursos, aquiescida pela manifestação do MPTCU, razão pela qual incorporo os argumentos trazidos e seus respectivos fundamentos, transcritos no Relatório precedente, em minhas razões de decidir, sem prejuízo de tecer os comentários que se seguem.
De fato, considerando a documentação juntada na peça 14, p. 3 e 31, verifico que o interessado Lindorf de Souza Lima Carrijo ocupou a função incorporada (DAS 101.2) pelo período necessário para fazer jus ao quinto completo. Nesse sentido, foi emitido o novo ato (e-pessoal 39550/2021) , cujo quadro a seguir consolida as informações constantes do mapa de funções exercidas, juntado na peça 14:
Vale mencionar que, a despeito da regularidade da incorporação acima mencionada, o ato registrado no e-Pessoal sob o número 20645/2020 não reúne condições para receber a chancela da legalidade uma vez que contemplou o pagamento da parcela denominada opção. Com isso, cabe dar provimento parcial ao recurso, de forma a considerar regular a incorporação de 5/5 de DAS 101.2, mantendo inalterado, entretanto, o juízo pela ilegalidade formulado sobre o ato em epígrafe.  
Ante o exposto, voto para que seja adotada a minuta de acórdão que ora trago ao exame deste Colegiado.
TCU, Sala das Sessões, em 29 de novembro de 2022.
Ministro VITAL DO RÊGO 
Relator